臺灣高等法院刑事判決　　　　　　 93年度上更(一)字第754號
　　上　訴　人　臺灣板橋地方法院檢察署檢察官
　　上　訴　人
　　即　被　告　乙○○
　　選任辯護人　陳國雄律師
　　被　　　告　甲○○
　　選任辯護人　黃銘照律師
上列上訴人因被告偽造文書等案件，不服臺灣板橋地方法院88年
度訴字第1873號，中華民國90年 1月16日、90年3月8日第一審判
決（起訴案號：臺灣板橋地方法院檢察署87年度偵字第 24708號
、88年度偵字第10273號、88年度偵字第16581號），提起上訴，
經判決後，由最高法院發回更審，本院判決如下：
    主  文
原判決關於乙○○共同連續商業負責人以明知不實之事項，而填
製會計憑證及應執行刑部分撤銷。
乙○○共同連續商業負責人以明知不實之事項，而填製會計憑證
，處有期徒刑陸月，如易科罰金，以參佰元折算壹日。
其他上訴駁回。
    事  實
一、乙○○係設於臺北縣樹林市（原樹林鎮○○○街 123巷28號
    鞃益企業有限公司（下稱鞃益公司）負責人，與其妻劉王淑
    琴生前（業於民國90年 8月21日死亡，本院前審諭知公訴不
    受理判決確定）共同於同市○○街 ○段152之3號為實際經營
    者，係商業會計法所規定之商業負責人，為從事業務之人，
    鞃益公司則為納稅義務人。乙○○、劉王淑琴（生前）夫妻
    二人竟基於逃漏鞃益公司營業稅及明知不實事項而填製會計
    憑證之概括犯意聯絡，先利用該公司員工甲○○因長期受僱
    之信賴關係，同意提供其身分證件作為宏益泡棉企業社之負
    責人，再由乙○○委請不知情之王美瑛向臺北縣政府申請，
    在臺北縣樹林鎮○○街○段117之6號1樓以甲○○為登記負責
    人成立宏益泡棉企業社，並由劉王淑琴（生前）給付報酬與
    王美瑛，嗣於85年7月25日（檢察官誤載為87年7月29日）獲
    准予以登記後，乙○○、劉王淑琴（生前）明知延龍有限公
    司（下稱延龍公司）、元大電子股份有限公司（下稱元大公
    司）實際交易對象為鞃益公司，而宏益泡棉企業社與前開公
    司間並無任何交易行為，竟為基於逃漏鞃益公司稅捐之概括
    犯意，將鞃益公司出貨予延龍公司、元大公司等客戶自85年
    8 月間起至86年12月間止之營業事項，連續自85年 8月份至
    12 月份開立宏益泡棉企業社銷售新臺幣（下同）6,727,818
    元之統一發票予交易之公司（此部份業已依規定申報）、並
    自86年 1月至同年12月開立宏益泡棉企業社銷售17,977,410
    元（含營業稅 898,817元）之不實統一發票予延龍公司等客
    戶為進項憑證，除自85年 8月間起至12月間止之營業稅業已
    繳納外，進而使鞃益公司逃漏86年度之營業稅計有 898,817
    元。
二、案經甲○○告訴及臺北縣稅捐處移送臺灣板橋地方法院檢察
    署檢察官偵查起訴。
    理  由
有罪部分：
一、訊據上訴人即被告乙○○矢口否認有何以不實事項而填製會
    計憑證罪行，辯稱：我與太太劉王淑琴（生前）開設鞃益公
    司，至85年12月以後我就沒有參與公司營運，因我不懂帳目
    ，所以與劉王淑琴（生前）商量交給別人作，後來交給何人
    我不知道，都是劉王淑琴（生前）在處理云云；於原審並辯
    稱：於85年底結束營運後，因共同被告甲○○有意續為承接
    相關事務，乃念在多年賓主之宜，協助辦理宏益泡棉企業社
    成立之相關事宜，有關宏益企業社之設立均係經甲○○之同
    意及授權始為辦理，宏益泡棉企業社之稅務申報，實際上亦
    為甲○○所負責，而88年2月3日，臺北縣樹林市○○街 ○段
    152 之3現場之泡棉工廠實際係其女兒在經營云云。
二、經查：
  (一)被告乙○○係鞃益公司之負責人，有鞃益企業變更登記事項
    卡及有限公司董事、股東名單在卷可稽，原審共同被告劉王
    淑琴（生前）於原審開庭時亦自承於85年11月以後有再出貨
    給延龍、元大公司等語（見原審卷(一)第47頁、第51頁、第56
    頁、第17 7頁），核與證人即延龍公司之員工林晴峰於88年
    2 月 5日於偵查中證稱：其自十多年前即向劉王淑琴（生前
    ）買泡棉至今不曾間斷，未曾向甲○○買過泡棉等語相符（
    見87年度偵字第24708號卷《下稱偵查卷》第141頁反面、14
    3頁反面）。另檢察官於88年2月 3日履勘現場時，乙○○、
    劉王淑琴（生前）夫婦均在現場，有勘驗筆錄附卷可稽，在
    場員工劉金順稱係於87年 2月受僱於乙○○，並向益順企業
    社支薪，證人林陳熟稱：其係向乙○○、劉王淑琴夫妻支薪
    ，自86年5、6月間起即為其夫婦所僱用至今等語明確（見偵
    查卷第 131頁反面、第132頁、第134頁），參以被告乙○○
    於本院對該等證人證言並表示無意見（見本院卷第71頁）及
    無其他顯不可信之情況，足見被告乙○○、劉王淑琴（生前
    ）於85年11月以後仍續經營鞃益公司，嗣公司名稱雖改為益
    順公司，登記負責人為其女兒劉瓊如（見偵查卷第 135頁）
    ，惟員工支薪、他公司交易亦均與劉王淑琴（生前）為之，
    乙○○並參與僱用員工一事，乙○○、劉王淑琴（生前）顯
    為鞃益、益順公司實際負責人並持續為業務經營，則被告乙
    ○○辯稱其自85年12月以後即未經營云云，委無足採。
  (二)再宏益泡棉企業社之設立雖以甲○○為負責人，惟有關設立
    之事項、稅務申報、業務經營、健保之申報，均係被告乙○
    ○、劉王淑琴（生前）所為，已據被告甲○○供承在卷。核
    與證人王美瑛於原審供證，劉王淑琴（生前）委託其刻大小
    章，並經辦設立程序，且委其於85年10月 9日，在全民健康
    保險對象投保申報表上，填載甲○○、乙○○、劉王淑琴（
    生前）等人係投保單位宏益泡棉企業社之雇主、員工、眷屬
    ，進而於85年11月 1日持向中央健康保險局為投保，及幫宏
    益泡棉企業社申報地方稅營業稅，並由劉王淑琴給付費用，
    當初係由一個自稱劉先生之人打電話及拿文件給證人，在辦
    理期間是一個女的，自稱劉太太之人跟證人接洽，因為證人
    要求取件必須本人親自來拿，而甲○○為負責人，故請甲○
    ○過來拿文件，甲○○來時，劉王淑琴（生前）也一起過來
    等情指證歷歷（見原審卷(一)第184頁至第186頁）；並於本院
    前審供稱：「乙○○是我們原有廠商介紹的，有關宏益企業
    社的事，剛開始是乙○○拿身分證等應有資料給我，後來都
    是劉太太與我電話聯絡，報酬也是劉太太給我，我並不知道
    人頭的事情。宏益企業社應該是85年設立的... 最後劉太太
    於86年3月6日將所有資料都拿回去。有關健保的事，劉太太
    有把資料傳真給我，我與甲○○不熟，劉先生有去過我們公
    司，也有給我們名片，我們就依照他們提供的資料去辦理」
    、「乙○○去過我們公司一次，乙○○本人拿他自己的名片
    及甲○○身分證及其他相關資料給我，辦好後營利事業登記
    證我以郵寄方式寄給劉太太。（庭呈名片影本、甲○○簽收
    取回所有85年、86年帳證資料、印章之收據）」、「我確定
    剛開始就是乙○○委託我，後來是劉太太用電話與我聯絡，
    最後要領統一購買證，因為稅務人員要看到本人才能請領發
    票，最後領取時才由乙○○陪同甲○○到場簽名，宏益企業
    社執照可由我代領，我代領後就依其地址郵寄。」、「健保
    費雇主須負擔百分之80，員工負擔百分之20，而雇主本身要
    繳其本人之百分之百，加上員工百分之20部分先繳出去，員
    工部分再從薪水中扣除，變成有代收代付的問題。」等語，
    復有飛達（菲達）航空快遞寄件人鞃益、寄件人簽名處由被
    告王淑琴（生前）簽名之收據影本在卷可考（見本院前審卷
    第95頁、第97頁、第 101頁），是有關宏益泡棉企業社之設
    立、健保之申報、地方稅營業稅之申報均由被告乙○○、劉
    王淑琴（生前）處理，被告乙○○辯稱：由甲○○為負責人
    並申報稅務云云亦不足採。
  (三)被告乙○○、劉王淑琴（生前）於以被告甲○○之名義成立
    宏益泡棉企業社後，仍有以鞃益公司之名義與延龍公司、元
    大公司有業務之往來，此已據被告劉王淑琴於原審供承明確
    ，已見前述，鞃益公司出貨後並由鞃益公司收取貨款，而以
    宏益泡棉企業社之名義開立統一發票予元大公司等客戶為進
    項憑證之情，有卷附鞃益公司於86年 1月至11月與延龍公司
    之對帳單影本、以宏益泡棉企業社名義開立之統一發票、及
    元大公司開立予鞃益公司之支票等影本可稽（見偵查卷第24
    頁至37頁、第39頁至69頁）。另依稅捐處提供之營業人進銷
    項憑證交查異常查核清單上有延龍有限公司與宏益泡棉企業
    社之交易記錄（見偵查卷第10頁至第24頁），參以證人林晴
    峰前述未曾向甲○○買過泡棉等語，是被告甲○○顯未為實
    際營業，被告乙○○、劉王淑琴（生前）二人始為實際之商
    業負責人，並開立不實之宏益企業社之統一發票，顯見被告
    乙○○夫婦係以虛設宏益泡棉企業社開立不實統一發票，作
    為逃避鞃益公司應納營業稅之手段，則被告乙○○辯稱：85
    年12月以後即未參與公司營運，公司交由他人經營云云並不
    可採。
  (四)另據臺北縣稅捐稽徵處估計，被告乙○○以虛設宏益泡棉企
    業社並開立該社領用之統一發票交付鞃益公司之銷貨廠商，
    藉以逃漏鞃益公司應納稅捐，營業稅額為898,817元（計算
    公式：銷售額 17,977,410×5%稅率＝898,817），有該處88
    年4月16日88北縣稅聯字第23557號函附卷可稽（見88年度偵
    字第10273號卷第1頁反面）。雖被告乙○○、劉王淑琴（生
    前）稱鞃益公司嗣後改稱益順公司，由其女兒劉瓊如營業，
    惟如偵查中檢察官勘驗現場結果，無論鞃益公司更名為何，
    或利用虛設之宏益公司逃漏鞃益公司之營業稅捐，位於臺北
    縣樹林市○○街 ○段152之3現場之泡棉工廠實際係由乙○○
    、劉王淑琴（生前）繼續經營，並對外與客戶交易，則無疑
    義。復有健保申報表，中央健保局之民事起訴書影本、稅捐
    處提供之營業人進銷項憑證交查異常查核清單在卷可參（見
    偵查卷第77頁、第79頁、第10頁）。
  (五)綜上所述，本件事證明確，被告乙○○犯行堪以認定。
三、按統一發票乃得為證明事項之經過而為造具帳冊所根據之憑
    證，係屬商業會計法第15條第 1款規定之商業憑證中之原始
    憑證，核被告乙○○所為，係犯商業會計法第71條第 1款以
    明知不實事項而填製會計憑證罪（指統一發票部分，檢察官
    就此部分之犯罪事實已起訴，惟起訴法條漏未記載）。被告
    乙○○、劉王淑琴（生前）於上開犯行，有犯意聯絡及行為
    分擔，為共同正犯；且利用不知情之王美瑛遂行犯行，為間
    接正犯；又二人先後多次違反商業會計法之犯行，均時間緊
    接，犯罪構成要件相同，顯係基於概括之犯意反覆為之，應
    依連續犯之規定論以一罪，並加重其刑。檢察官起訴法條另
    列有刑法第 210條之偽造私文書犯行云云，然按商業會計法
    第71條第 1款以明知不實之事項，而填製會計憑證原即含有
    業務上登載不實之本質，即不應再論行使業務上登載不實罪
    ，無偽造私文書之情事，另被告乙○○、劉王淑琴（生前）
    利用不知情之王美瑛填具健保申報表，亦係屬業務上登載之
    文書，非一般私文書，是檢察官認被告犯有刑法第 210條之
    罪，犯罪事實並未記載，未起訴，顯係贅引法條，附此敘明
    。
四、原審以被告事證明確，予以論罪科刑，固非無見，惟被告乙
    ○○委請不知情之王美瑛，向臺北縣政府申請成立宏益泡棉
    企業社乃85年間之情事，原審事實誤為87年 7月25日申請，
    尚有未合，被告上訴否認犯行，固無可取，惟原判決既有上
    述可議之處，自應由本院將原判決此部分撤銷。爰審酌被告
    乙○○並無前科、犯罪之素行、目的、手段、逃漏稅達898,
    817元、所生危害、犯後態度等一切情狀，量處如主文第二
    項所示之刑。被告乙○○行為後，刑法第41條業於90年1月4
    日修正為「犯最重本刑為五年以下有期徒刑之刑之罪，而受
    六月以下有期徒刑或拘役之宣告，因身體、教育、職業、家
    庭之關係或其他正當事由，執行顯有困難者，得以1元以上3
    元以下折算一日，易科罰金。但確因不執行所宣告之刑，難
    收矯正之效或難以維持法秩序者，不在此限。」「併合處罰
    之數罪，均有前項情形，其應執行之刑逾六月者，亦同。」
    並於同年月12日生效，比較新舊法之規定，以變更後之新法
    對被告有利，依刑法第2條第1項前段之規定，自應適用裁判
    時之新法，對被告乙○○上述所處之刑諭知易科罰金之折算
    標準。
五、公訴意旨另略以：被告乙○○係鞃益公司之負責人，與其妻
    劉王淑琴（生前）共同於臺北縣樹林市○○街○段152之 3號
    為實際經營者，係商業會計法所規定之商業負責人，均為從
    事業務之人，鞃益公司則為納稅義務人，乙○○夫妻竟基於
    逃漏鞃益公司營業稅之概括犯意聯絡，先利用該公司員工甲
    ○○因長期受僱之信賴關係，同意提供其身分證件作為宏益
    企業社之負責人，再由乙○○委請不知情之王美瑛於向臺北
    縣政府申請，在臺北縣樹林鎮○○○段117之6號1樓，以甲○
    ○為登記負責人成立宏益泡棉企業社，並由劉王淑琴給付報
    酬予王美瑛，嗣於85年 7月25日獲准予以登記後，明知延龍
    公司、元大公司實際交易對象為鞃益公司，非宏益泡棉企業
    社，竟以宏益泡棉企業社名義開立86年1月至12月銷售17,97
    7,410元（含營業稅898,817元）之不實統一發票予延龍公司
    等客戶為進項憑證，使鞃益公司逃漏86年度之營業稅計有89
    8,817 元，因認被告乙○○、劉王淑琴（生前）之所為，另
    犯稅捐稽徵法第41條逃漏稅捐罪云云。
六、惟查：
  (一)公司為法人、公司負責人為自然人，二者在法律上並非同一
    人格主體。公司負責人為公司之代表，其為公司所為之行為
    ，應由公司負責。故公司負責人為公司以不正當方法逃漏稅
    捐，因納稅義務人為公司，所觸犯稅捐稽徵法第41條之罪之
    犯罪或受罰主體，仍為公司，而非公司負責人，僅因公司事
    實上無從負擔自由刑之責任，基於刑事政策上之考慮，同法
    第47條第 1款將納稅義務人之公司應處徒刑之規定，轉嫁於
    公司負責人。是公司負責人依該條款而適用徒刑之處罰，乃
    屬代罰之性質，並非因其本身之犯罪而負其責任（最高法院
    89年度台非字第 8號判決、69年台上字第3068號判例參照）
    。是必須納稅義務人之公司有涉犯同法第41條之罪時，公司
    負責人方有涉犯同法第47條之罪之可能，非指公司負責人有
    直接處罰同法第41條之罪之意。
  (二)本件檢察官起訴者為乙○○、劉王淑琴（生前）個人，自無
    從依稅捐稽徵法第41條之規定負其刑責或轉嫁受罰，本應對
    被告乙○○此部分犯行為無罪之諭知，然檢察官認此部分與
    前揭起訴有罪之部分屬牽連犯，為裁判上一罪，則就此部分
    爰不另為無罪之諭知。
無罪部分：
一、公訴意旨略以：被告甲○○基於幫助鞃益公司逃漏稅之犯意
    ，提供身分證件予被告乙○○設立以其為負責人之宏益泡棉
    企業社，於獲准登記後，由乙○○、劉王淑琴（生前）為實
    際之負責人，將鞃益公司自86年 1月至12月出貨予延龍公司
    、元大公司等客戶之交易內容，以宏益泡棉企業社名義，開
    立銷售17,977,410元（含營業稅）之統一發票予延龍公司等
    客戶為進項憑證，進而使鞃益公司逃漏86年度之營業稅有89
    8,817 元，因認被告甲○○連續犯有稅捐稽徵法第43條之幫
    助逃漏稅捐罪嫌云云。
二、按犯罪事實應依證據認定之，無證據不得認定其犯罪事實，
    刑事訴訟法第154條第2項定有明文。檢察官認被告甲○○涉
    犯幫助逃漏稅捐之嫌，無非係以被告甲○○親立領回申請文
    件、同意乙○○夫婦成立宏益泡棉企業社為據。訊據被告甲
    ○○堅決否認有何檢察官指訴之犯行，辯稱：我是乙○○請
    的員工，公司不是我開的，我只是掛名當負責人而已；其辯
    護人為其辯稱：被告甲○○於86年 4月間即離開公司，領回
    的發票都是乙○○夫婦在使用，被告甲○○並不知道客票收
    受情況，且被告甲○○僅是一般員工，未實際參與經營等語
    。
三、經查：
  (一)宏益泡棉企業社之設立雖以甲○○為負責人，惟有關設立之
    事項、稅務申報、業務經營、健保之申報甲○○均未參與，
    係共同被告乙○○、劉王淑琴（生前）所為，已據證人王美
    瑛證述在卷，已如前述，是有關宏益泡棉之設立、健保之申
    報、地方稅營業稅之申報均由共同被告乙○○、劉王淑琴（
    生前）處理等情，應堪認定。
  (二)共同被告乙○○、劉王淑琴（生前）於以被告甲○○之名義
    成立宏益泡棉企業社後，仍以鞃益公司之名義與延龍公司、
    元大公司有業務之往來，此已據被告劉王淑琴（生前）於本
    院前審供承明確。另依稅捐處提供之營業人進銷項憑證交查
    異常查核清單上有延龍公司與宏益泡棉企業社之交易記錄，
    惟證人林晴峰於偵查中否認曾向被告甲○○買過泡棉，稱其
    十多年來均向劉王淑琴（生前）購買泡棉等語，是乙○○、
    劉王淑琴（生前）顯係出貨後由鞃益公司收取貨款，而以宏
    益泡棉企業社之名義開立統一發票予元大公司等客戶為進項
    憑證，此亦有卷附之鞃益公司於86年 1月至11月與延龍公司
    之對帳單影本、以宏益泡棉企業社名義開立之統一發票、及
    元大公司開立予鞃益公司之支票等影本可稽。再檢察官於偵
    查中履勘鞃益公司現場時，尚發現辦公室內有元大、增益、
    如華、永豐、厚聲、得聲、洗王等公司之卷宗夾（參見勘驗
    照片），該等公司均為稅捐處提供之「營業人進銷項憑證交
    查異常查核清單」上所載之公司，參以被告乙○○於偵查中
    所陳：甲○○是80年至86年 4月任職鞃益公司雜工，月薪約
    二萬多元等語（見偵查卷第 114反面），及被告甲○○自86
    年 4月離開鞃益公司及宏益泡棉企業社後，宏益泡棉企業社
    竟仍有開立統一發票予延龍公司等客戶為進項憑證之事實（
    見偵查卷第14頁至第24頁、第38頁），顯見被告甲○○未為
    實際營業，且延龍等公司實際交易對象亦為鞃益公司，被告
    乙○○夫婦利用宏益泡棉企業社發票逃漏鞃益公司稅捐等情
    ，應屬真實。
  (三)證人林陳熟於檢察官現場履勘時證稱：其係向乙○○、劉王
    淑琴夫妻支薪，自86年5、6月間起受其二人僱用至今等語明
    確。被告劉王淑琴（生前）對於檢察官提示現場員工證述受
    僱於乙○○夫妻一事，先供稱該等員工乃其替女兒劉瓊如僱
    用（見偵查卷第 132反面），後於原審卻否認認識證人林陳
    熟（見原審卷(一)第 176頁），惟以檢察官勘驗現場劉王淑琴
    （生前）與證人林陳熟共事一處之情觀之，劉王淑琴（生前
    ）否認與證人林陳熟相識，應係卸責之詞，不足採信，是證
    人林陳熟稱受僱於被告乙○○夫婦之情，應係屬實，則臺北
    縣樹林鎮○○街 ○段152之3現場之泡棉工廠，實際由被告乙
    ○○夫婦擔任負責人，並為僱用員工、對外營業事項。
  (四)被告甲○○雖提供身分證供乙○○夫婦設立宏益泡棉企業社
    ，並到場簽名領取發票供乙○○夫婦使用，及簽名領回相關
    證明文件，惟證人王美瑛亦已於本院前審明白證陳，係因稅
    務人員要看到本人才能請領發票，故最後領取時才由被告乙
    ○○陪同甲○○到場簽名等語（見本院前審卷第97頁），是
    並無法僅依被告甲○○簽名一事，遽予認定其與被告乙○○
    夫婦有犯意聯絡，行為分擔之情事。又刑事被告依法不負自
    證無罪之義務，故在別無積極證據之情形下，自難違反刑事
    訴訟法第 154條之規定，以被告單純提供身分證之行為，推
    定被告有幫助逃漏稅之犯意。此外，復查無其他積極證據足
    資證明被告犯罪，揆諸前揭說明，自應為被告無罪之諭知。
四、原審本同上之見解，以無積極證據足資證明被告甲○○有檢
    察官指訴之犯行，而為被告甲○○無罪之諭知，並無不合。
    檢察官猶執前詞指摘原判決不當，為無理由，應予駁回。
據上論斷，應依刑事訴訟法第368條、第369條第1項前段、第364
條、第299條第1項前段，商業會計法第71條第1款、刑法第2條第
1項前段、第56條、第41條第1項前段，罰金罰鍰提高標準條例第
1條前段、第2條，判決如主文。
本案經檢察官沈世箴到庭執行職務。
中　　華　　民　　國　　94　　年　　5 　　月　　19　　日
　　　　　　　　　刑事第十九庭  審判長法　官  葉騰瑞
　　　　　　　　　　　　　　　　　　  法　官  劉壽嵩
　　　　　　　　　　　　　　　　　　  法　官  魏新國
以上正本證明與原本無異。
如不服本判決，應於收受送達後十日內向本院提出上訴書狀，其
未敘述上訴之理由者並得於提起上訴後十日內向本院補提理由書
（均須按他造當事人之人數附繕本）。
                                      書記官  陳秋雄
中　　華　　民　　國　　94　　年　　5 　　月　　19　　日
附錄：本案論罪科刑法條全文
商業會計法第71條第1款
商業負責人、主辦及經辦會計人員或依法受託代他人處理會計事
務之人員有左列情事之一者，處五年以下有期徒刑、拘役或科或
併科新台幣十五萬元以下罰金：
一、以明知為不實之事項，而填製會計憑證或記入帳冊者。
